【裁判字號】    95,上易,829
【裁判日期】    951128
【裁判案由】    拆屋還地
【裁判全文】
臺灣高等法院民事判決                 95年度上易字第829號
上  訴  人  己○○
            丁○○
            甲○○
            丙○○
            乙○○
共      同
訴訟代理人  張清浩律師
被  上訴人  戊○○（即劉興秀）
訴訟代理人  呂傳勝律師
            朱富賢律師
上列當事人間拆屋還地事件，上訴人對於中華民國95年7月6日
臺灣桃園地方法院94年度訴字第451號第一審判決提起上訴，本
院於95年11月14日言詞辯論終結，判決如下：
    主  文
原判決廢棄。
被上訴人在第一審之訴及假執行之聲請均駁回。
第一、二審訴訟費用由被上訴人負擔。
    事實及理由
一、被上訴人起訴主張：坐落桃園縣平鎮市○○○段17-3地號土
    地（地目建，面積226平方公尺，下稱系爭土地），原係被
    上訴人之母葉寧妹所有，葉寧妹於民國53年7月13日死亡後
    ，系爭土地由其繼承人即上訴人己○○（應有部分九分之二
    ）、劉興錫（應有部分九分之二）、被上訴人（應有部分九
    分之三）、劉興鴻（應有部分九分之一）、劉素珍（應有部
    分九分之一）繼承；劉興錫應有部分九分之二嗣由其繼承人
    即上訴人丙○○、丁○○繼承，應有部分各九分之一；劉素
    珍應有部分九分之一於74年4月6日出賣予劉興鴻，於74年6
    月13日完成所有權移轉登記，嗣劉興鴻於77年9月1日將其應
    有部分九分之一贈與劉福星，於77年11月2日完成所有權移
    轉登記，另於84年6月30日將剩餘之應有部分九分之一出賣
    予上訴人甲○○，於84年10月7日完成所有權移轉登記，劉
    福星再於87年1月5日將其應有部分九分之一贈與上訴人乙○
    ○，於87年2月18日完成所有權移轉登記。被上訴人繼承系
    爭土地所有權應有部分九分之三後，從未與其他繼承人或共
    有人協議分割或分管系爭土地，茲上訴人未經被上訴人同意
    擅自在系爭土地上興建房屋，自屬無權占用系爭土地，爰依
    民法第767條規定，求為命(一)上訴人己○○應將系爭土地內
    如原判決附圖（下稱附圖）Ａ、Ａ1、Ｂ、Ｂ1部分面積合計
    69平方公尺上之房屋拆除，將土地返還被上訴人及全體共有
    人；(二)上訴人丁○○、丙○○應將系爭土地內如附圖Ｃ、Ｃ
    1部分面積合計53平方公尺上之房屋拆除，將土地返還被上
    訴人及全體共有人；(三)上訴人甲○○應將系爭土地內如附圖
    Ｄ、Ｄ1部分面積合計58平方公尺上之房屋拆除，將土地返
    還被上訴人及全體共有人；(四)上訴人乙○○應將系爭土地內
    如附圖Ｅ、Ｅ1部分面積合計46平方公尺上之房屋拆除，將
    土地返還被上訴人及全體共有人（原審判決被上訴人勝訴，
    上訴人不服提起上訴），並答辯聲明：上訴駁回。
二、上訴人則以：兩造均為劉阿茶之直系親屬（按，劉阿茶與葉
    寧妹原為夫妻，二人於51年8月2日離婚，均已死亡），劉氏
    親族就劉阿茶所有物業於55年3月8日立有鬮分書（下稱系爭
    鬮分書），分派子孫完竣，其中與系爭土地有關者，為系爭
    鬮分書中關於「附將分定產業及議定條件，詳誌于左：一、
    雙連坡段17號原屬爾母名義之馬路下面房屋，由風頭店算起
    ，第壹、貳間…」之記載，分別為：第一、二間為中者（即
    五男己○○）拈得，現門牌號碼為桃園縣平鎮市○○路雙連
    1段2號及4號；第三間為智者（即長男劉興錫）拈得，現門
    牌號碼為桃園縣平鎮市○○路雙連1段6號；第四間為信者（
    即三男劉興發之繼承人）拈得，現門牌號碼為桃園縣平鎮市
    ○○路雙連1段8號，原為劉興發之女劉素珍所有，嗣讓予次
    男劉興鴻，由劉興鴻之子劉德祥繼承，再過戶予劉德祥之妻
    即上訴人甲○○；第五間為仁者（即次男劉興鴻）拈得，現
    門牌號碼為桃園縣平鎮市○○路雙連1段10號，由劉興鴻之
    子劉福星繼承，嗣過戶予劉福興之妻即上訴人乙○○；17地
    號之舊房屋從新建築之第六、七、八間為和者（即六男被上
    訴人）所得，現門牌號碼為桃園縣平鎮市○○路雙連1段12
    號、14號、16號；第九間為智者（即長男劉興錫）所得，現
    門牌號碼為桃園縣平鎮市○○路雙連1段18號，可見兩造就
    系爭土地自55年3月8日起即有協議分割或分管使用，且各自
    翻新所分割或分管土地上之建物及自納房捐，迄今40年均無
    人異議，上訴人依該協議分割或分管契約占用系爭土地，有
    正當權源，並非屬無權占有等語，資為抗辯，並上訴聲明：
    (一)原判決廢棄。(二)被上訴人在第一審之訴及假執行之聲請均
    駁回。
三、經查桃園縣平鎮市○○○段17、17-3、17-4地號土地均係於
    36年7月1日為總登記，其中17地號土地葉寧妹應有部分二分
    之一（其餘共有人為劉阿科、劉阿甲、劉家盛，應有部分各
    六分之一），17-3地號即系爭土地為葉寧妹單獨所有，17-4
    地號土地葉寧妹應有部分十二分之九（其餘共有人為劉阿科
    、劉阿甲、劉家盛，應有部分各十二分之一）；劉阿茶與葉
    寧妹於51年8月2日離婚，離婚證書上記載條件為土地各人名
    義各人掌管互不干涉；葉寧妹於53年7月13日死亡，其法定
    繼承人有長子劉興錫、次子劉興鴻、三子劉興發（47年9月2
    日死亡，由劉素珍代位繼承）、四子庚○○、五子己○○、
    六子劉興秀，及長女劉玉嬌、次女劉仁妹、三女劉金妹共九
    人，三名女兒均拋棄繼承，兩造分別依繼承、買賣及贈與取
    得系爭土地所有權應有部分，上訴人己○○應有部分九分之
    二，上訴人丙○○、丁○○、甲○○、乙○○應有部分各九
    分之一，被上訴人應有部分九分之三等事實，為兩造所不爭
    執，並有土地登記謄本、戶籍謄本、繼承系統表及離婚證書
    等可稽（原審卷347-352、54-58、200-207、74-79、131頁
    ），堪信為真實。
四、被上訴人主張兩造就系爭土地並無協議分割或分管契約存在
    ，上訴人未經伊同意擅自在系爭土地上分別興建如附圖所示
    房屋居住使用，已侵害伊共有權益云云，則為上訴人所否認
    ，並以前開情詞置辯，經查：
  (一)按關於家產分析，通常以鬮分方法為之，故通稱為鬮分，鬮
    分在本質上與共有物分割相同，鬮分之效果在於終止共有關
    係，使各繼承人就其應得部分成為單獨所有人（最高法院86
    年台上字第2290號判決要旨參照）。查系爭土地原為葉寧妹
    單獨所有，葉寧妹於53年7月13日死亡，其繼承人於65年8月
    14日辦理繼承登記為劉興錫應有部分九分之二、劉興鴻應有
    部分九分之一、劉素珍應有部分九分之一、上訴人己○○應
    有部分九分之二、被上訴人劉興秀應有部分九分之三，繼承
    人中之庚○○並未繼承系爭土地，且參以上開五人並非按其
    每人應繼分各六分之一為登記，及葉寧妹所遺其他不動產（
    原審卷245-262頁）亦均非按繼承人每人應繼分各六分之一
    為繼承登記之情，可見葉寧妹之繼承人於辦理繼承登記時，
    已就葉寧妹之遺產為協議分割。又查系爭土地之上開繼承登
    記比例，核與上訴人所提出劉阿茶於55年3月8日所立系爭鬮
    分書記載：「... 連坡段一七號原屬爾母名義之馬路下面房
    屋，由風頭店算起，第壹、貳間共兩間，為中者（即上訴人
    己○○）拈得；... 第參間為智者（即劉興錫）拈得；...
    第四間為信者（即劉興發，由劉素珍代位繼承）拈得；...
    第五間為仁者（即劉興鴻）拈得；... 十七號之舊房屋，從
    新建築之第六、七、八間共三幢，... 為和者（即被上訴人
    ）所得。... 第九間... 為智者（即劉興錫）所得... 」之
    房屋分配情形相符（原審卷102-111頁），且兩造現存房屋
    之占有位置及坐落土地（按，上述9間房屋均坐落在系爭17-
    3及17-4地號）亦與系爭鬮分書之記載完全相符。被上訴人
    雖否認系爭鬮分書為真正，並主張伊不知有系爭鬮分書存在
    ，系爭鬮分書未經當事人簽名或捺指印，應屬偽造云云，惟
    依見證系爭鬮分書之宗族即證人劉興龍證稱：「我當時有參
    與，有這件事（指立鬮分書）」、「抽籤時我不在場，是事
    後劉阿茶才來找我作公親，我當時有問那些兒子有無異議，
    他們說沒有」、「（問：六個兒子是否都在場？）有五個，
    因為第三個兒子當時已經死亡」、「我識字，（當庭）看鬮
    分書原本上的簽名應該是代書簽的，但印章是我蓋的」、「
    （問：所有被告是否從鬮分完成時就一直住在鬮分所分得的
    土地上？）是」等語（原審卷148-150頁）；證人劉阿鋒證
    稱：「我當時有參與，不記得有無簽名作公親」等語（原審
    卷148頁）；證人劉興尊證稱：「我當時有參與，有這件事
    （指立鬮分書）」、「分家應該是土地先請代書做好鬮分，
    到時每個兒子再去抽」、「（問：鬮分書上的簽名是否為你
    所親寫？）是」等語（原審卷148-149頁）；證人庚○○證
    稱：「簽立鬮分書時，我有在場，鬮分書是真的，被上訴人
    當時有在場，他也有拿乙份鬮分書，每房均持有乙份鬮分書
    ，當時大家都有同意」等語（本院卷68-69頁）；及上訴人
    己○○證稱：「（問：立鬮分書時你是否在場？）我有在場
    ，當時尚有其他兄弟戊○○、庚○○、劉興鴻、劉興錫在場
    ，我父親也有在場，另一兄弟劉興發早已過世；立鬮分書時
    被上訴人有蓋章，並無不同意見，鬮分書確實是真的，並非
    偽造」等語（本院卷24頁），堪認系爭鬮分書為真正。另按
    依法律之規定，有使用文字之必要者，得不由本人自寫，但
    必須親自簽名；如有用印章代簽名者，其蓋章與簽名生同等
    之效力，民法第3條第1項及第2項分別定有明文，查系爭鬮
    分書係由唐曾錦（已死亡）代筆，其上雖無劉興錫、劉興鴻
    、劉興發繼承人、庚○○、己○○、劉興秀、劉阿茶等人之
    簽名或捺指印，然有渠等之印文，自難僅以該鬮分書未經渠
    等簽名或捺指印即謂係偽造，是被上訴人空口否認系爭鬮分
    書為真正，並不可採。被上訴人雖又主張伊父為劉阿茶，並
    非系爭鬮分書記載之劉家茶，系爭鬮分書有關17地號土地，
    僅係分配其上房屋，並無系爭土地分歸1、2、3、5、6房之
    記載，且系爭鬮分書記載之17地號亦與系爭17-3地號土地並
    不相同，另系爭鬮分書係於55年3月8日書立，而劉阿茶與葉
    寧妹早於51年8月2日離婚，離婚證書載明土地各人名義各人
    掌管互不干涉，劉阿茶自無分配葉寧妹遺產（包括系爭土地
    ）之可能云云。惟查系爭鬮分書所載「父劉家茶」雖與上訴
    人己○○及被上訴人之父「劉阿茶」之姓名不符，然因客語
    發音「家」（ㄍㄚˊ）與「阿」（ㄚˊ）之語音相近，且系
    爭鬮分書係由他人唐曾錦所代筆，尤以劉阿茶之年代，家字
    輩亦多有取名為阿字輩，此應不妨礙其人之同一性。另三男
    劉興發固於系爭鬮分書簽立前已死亡，然系爭鬮分書已特別
    註明三男興發之房份為信字輩，並特別載明劉興發繼承人，
    足徵系爭鬮分書確係本於當時真實情形所紀錄。又系爭鬮分
    書雖記載「雙連坡段17號原屬爾母名義之馬路下面房屋」，
    然因系爭鬮分書所載上述9間房屋均坐落於系爭17-3及17-4
    地號土地上，整列房屋原均編列門牌為平鎮鄉高雙村雙連坡
    1號，故系爭鬮書內僅以第1間、第2間、第3間... 為區分，
    嗣於59年6月間始改編門牌號碼為桃園縣平鎮市○○路雙連1
    段2號、4號、6號、8號、10號等，系爭鬮分書所載土地中祇
    有系爭17-3及17-4地號土地上有連續9間房屋在其上，且系
    爭17-3及17-4地號土地最原始即登記為葉寧妹1人所有及與
    他人共有，可見系爭鬮分書所載雙連坡段17地號即為系爭
    17-3及17-4地號土地，即17地號係系爭17-3及17-4地號之誤
    。又劉阿茶與葉寧妹於離婚時固於離婚證書上載明土地各人
    名義各人掌管互不相干等語，惟依系爭鬮分書記載：「九、
    連坡段18號等田，共參筆內（按即現今18、17-6、17-8地號
    3筆田地），面積約○、參○○○甲；仝22號池約闊五分地
    內，面積約○、貳五○○甲（屬東邊），仝186號新田1/4
    額，面積○、貳五○○甲；仝17號池四分之壹分，為和者（
    即被上訴人）拈得」（原審卷107頁），上開3筆田地亦係葉
    寧妹所有，於65年8月14日辦理繼承登記時，依系爭鬮分書
    記載登記為被上訴人單獨所有（原審卷253-262頁），且被
    上訴人依系爭鬮分書記載「十七號之舊房屋，從新建築之第
    六、七、八間共三幢，... 為和者（即被上訴人）所得」所
    分得之現今門牌號碼為桃園縣平鎮市○○路雙連1段12號、
    14號、16號房屋亦係坐落在葉寧妹所遺現由兩造共有之17-4
    地號土地上，可見系爭鬮分書確係就葉寧妹所遺（包括系爭
    土地）及劉阿茶所有不動產為鬮分，以確保兄弟間之公平性
    ，以免爭議，且分配房屋，依一般社會通常觀念包括分配房
    屋所坐落之土地，是被上訴人主張系爭鬮分書僅係分配房屋
    而不及系爭土地云云，並不可採。退步言，縱認系爭鬮分書
    無終止共有關係並協議分割共有物之效力，然依系爭鬮分書
    記載「憑福拈鬮為定，各份各管」，及各繼承人（包括繼受
    人）均係依系爭鬮分書所約定之不動產分配方式履行，自55
    年間占有使用至今，且各自翻新所分得土地上之房屋及自納
    房捐，迄今40年均無人異議，至少應認各繼承人依系爭鬮分
    書所拈得房屋坐落位置就系爭土地亦成立分管契約，上訴人
    依該分管契約占用系爭土地，即有正當權源，是於兩造未合
    意終止該分管契約前，被上訴人自不得主張上訴人侵害伊共
    有系爭土地之權利。
五、綜上所述，被上訴人依民法第767條物上請求權之規定，請
    求(一)上訴人己○○應將系爭土地內如附圖Ａ、Ａ1、Ｂ、Ｂ1
    部分面積合計69平方公尺上之房屋拆除，將土地返還被上訴
    人及全體共有人；(二)上訴人丁○○、丙○○應將系爭土地內
    如附圖Ｃ、Ｃ1部分面積合計53平方公尺上之房屋拆除，將
    土地返還被上訴人及全體共有人；(三)上訴人甲○○應將系爭
    土地內如附圖Ｄ、Ｄ1部分面積合計58平方公尺上之房屋拆
    除，將土地返還被上訴人及全體共有人；(四)上訴人乙○○應
    將系爭土地內如附圖Ｅ、Ｅ1部分面積合計46平方公尺上之
    房屋拆除，將土地返還被上訴人及全體共有人，自屬不應准
    許。原審所為上訴人敗訴之判決，尚有未洽。上訴論旨指摘
    原判決不當，求予廢棄改判，為有理由，爰由本院廢棄改判
    如主文第2項所示。
六、兩造其餘之攻擊或防禦方法及未經援用之證據，經本院斟酌
    後，認為均不足以影響本判決之結果，自無逐一詳予論駁之
    必要，併此敘明。
七、據上論結，本件上訴為有理由，依民事訴訟法第450條、第7
    8條，判決如主文。
中    華    民    國    95    年    11    月    28    日
                    民事第十三庭
                        審判長法  官  陳昆煇
                              法  官  李錦美
                              法  官  陳駿璧
正本係照原本作成。
不得上訴。
中    華    民    國    95    年    11    月    29    日
                              書記官  黃  愛


司法院資訊處製作；財團法人民間司法改革基金會備份。
